臺灣高等法院刑事判決　　　　　　　　　　　　　九十三年度上易字第一二四四號
　　上　訴　人
　　即　被　告　甲○○
　　選任辯護人　吳慶隆律師
右列被告因侵占案件，不服臺灣桃園地方法院九十一年度自字第一九八號、九十二年
度自字第五號，中華民國九十二年十二月九日第一審判決，提起上訴，本院判決如左
：
    主  文
原判決關於甲○○部分撤銷。
甲○○意圖為自己不法之所有，而侵占自己持有他人之物，累犯，處有期徒刑陸月，
如易科罰金，以參佰元折算壹日。
    事  實
一、緣乙○○所有，其夫劉仁溥管領使用之車號Ｒ二｜三七六八號自用小客車，於民
    國八十八年一月間在臺南縣新營市某處發生車禍，劉仁溥遂委託薛武易代為修理
    或出售，將該自用小客車拖吊至雲林縣斗南鎮西伯里八十一號薛武易住處停放，
    並將二面車牌、及乙○○
    自小客車，售予萬太汽車商行之黃鶯鶯，遂將車牌、
    鶯鶯認該車為肇事車輛而未收購，薛武易乃於同年三月中旬，委由甲○○修理或
    出售該自小客車，囑甲○○前往黃鶯鶯處拿取相關證件。嗣薛武易與劉仁溥均於
    同年三月二十五日，因毒品案件遭警逮捕。甲○○見狀，竟萌生貪念，意圖為自
    己不法所有，於同年四月間將該自小客車以新臺幣（下同）八十萬元價格，出售
    予不知情之蔡西端（薛武易、蔡西端業經原審判決無罪確定）。並於同年五月四
    日，收取車款八十萬元，扣除車輛拖吊費九千元、牌照稅八千元、燃料費二萬八
    千元共四萬五千元外，將剩餘款項七十五萬五千元侵占入己。蔡西端旋於同年五
    月七日過戶登記給不知情友人高明聰。嗣劉仁溥詢問薛武易後，轉知其妻乙○○
    發覺有異，始知悉上情。
二、案經乙○○提起自訴。
    理  由
一、按刑事訴訟法於九十二年二月六日修正時，為提昇自訴品質、防制濫訴、疏減訟
    源，改採強制委任律師為代理人制。立法理由認為：有鑑於自訴人常未具備法律
    之專業知識，每因誤解法律而提起自訴，亦有利用自訴程序恫嚇被告或以之作為
    解決民事爭議之手段等情事，不僅增加法院工作負擔，影響裁判品質，尤足令被
    告深受不必要之訟累，自應謀求法制之改革，而自訴改採強制委任律師為代理人
    制度，主要目的亦在保護被害人權益，立於平等及保障人權為出發點。本件自訴
    案件於九十一年九月二十六日繫屬原審法院，自訴人乙○○提起自訴本毋庸委任
    代理人為之，嗣於原審審理進行中自訴人委任代理人到庭陳述，原審訴訟程序合
    法，案經原審判決後，被告提起上訴，衡諸前述之立法理由，已無濫訴之虞，自
    訴人於本院未委任代理人到庭，若生任何攻擊方法上之不利益，亦由自訴人承擔
    。此種情形尚與訴訟繫屬後，法律變更改採自訴強制律師代理制度，自訴人於第
    一審即因未委任代理人致遭不受理判決之情形有間。則本件自訴人於本院未委任
    代理人到庭，衡諸前開說明，仍屬適法。
二、訊據上訴人即被告甲○○不諱言將乙○○所有之自用小客車，以八十萬元出售予
    蔡西端之事實，惟矢口否認有何侵占犯行，辯稱：是薛武易要我賣車，有將車款
    交付吳根竹與薛武易，其中四十萬元交付薛武易指定之友人劉根竹（已死亡），
    另二十萬元直接交付薛武易，並沒有侵占的故意云云。
三、經查：
  (一)車號Ｒ二｜三七六八號自用小客車，為自訴人乙○○所有，其夫劉仁溥管領使用
    ，業據乙○○及劉仁溥陳述在卷（見九十一年自字第一九八號卷(一)第九十四頁、
    第一三六頁），則劉仁溥對系爭車輛自有事實上管領力。劉仁溥於原審證稱：薛
    武易本欲以一百萬元購買後，再去修車，於是將車籍資料交給他（見九十一年自
    字第一九八號卷(一)第一三八頁）；原審共同被告蔡西端亦證稱：過戶資料齊全，
    但沒有印章等語（見九十二年自字第五號卷(一)第十六頁）；與全國公路監理電腦
    越區異動連線作業要點，關於自用小型汽車過戶登記應備證件，並未規範須使用
    原始印章之規定（見九十一年自字第一九八號卷(二)第五頁臺北市監理處九十二年
    二月十八日北市監北字第０九二六九０二三二００號函），互核可知劉仁溥若僅
    授權修車，並無交付識別身分重要證件之必要，故劉仁溥交付
    實寓有賣車之意。況嗣薛武易因案入監，無法處理該車，故委由被告處理該車，
    業據原審共同被告薛武易供稱：當時甲○○說我在監獄內不方便，要幫我處理那
    部車，黃鶯鶯打電話給我說甲○○要處理車子，我就答應黃鶯鶯，說可以讓甲○
    ○處理車子等語（見九十一年自字第一九八號卷(一)第九十六頁）。核與被告供稱
    ：是薛武易委託我賣車，並寫其位於雲林縣斗南鎮西伯里八十一號住處的地址給
    我，我交給綽號「西瓜」之蔡西端，請他去拖吊等情相符（見九十一年自字第一
    九八號卷(一)第九十八頁、九十二年自字第五號卷(一)第十六頁）。則被告得有權處
    理系爭車輛之薛武易授權，出售該車輛之情，應堪認定。
  (二)原審共同被告蔡西端供稱：我將系爭車輛拖回來十五天左右，過戶後三天之內，
    被告即親自來我位於三重市○○路的店裡，取走八十萬元，我開百鴻小客車租賃
    有限公司為發票人，帳號00000000000000上海銀行三重分行的即
    期支票，面額八十萬元予被告等語，亦為被告所承認（見九十一年自字第一九八
    號卷(一)第一三四頁、第一三九頁、九十二年自字第五號卷(一)第一六一頁），則被
    告以八十萬元價格售車予蔡西端，並已收取受車款八十萬元之事實，應堪認定。
  (三)按民法第五百四十一條第一項規定：受委任人因處理委任事務，所收取之金錢物
    品及孳息，應交付於委任人。可知被告自有交付款項於委託人之義務。惟詢之委
    託人即薛武易、乙○○或劉仁溥，皆否認有取得賣車價款。被告雖辯稱，其於薛
    武易經警借提，至其位於臺北縣三重市○○○街一０八號茶葉行追查毒品案時，
    將現金二十萬元交付薛武易，然衡諸系爭車輛係於八十八年五月七日過戶，有臺
    北市監理處九十一年十月八日北市監北字第０九一三九一七八六００號函及所附
    汽（機）車過戶登記書、汽車異動歷史查詢表在卷足憑（見九十一年自字第一九
    八號卷(一)第二十七頁、第二十八頁、三十四頁），而原審共同被告蔡西端，係於
    過戶前三日內，即同年五月四日，在其位於臺北縣三重市之店內，交付八十萬元
    予被告，則原審共同被告薛武易於同年四月二十九日經警借提，至被告所營茶葉
    行追查毒品時，蔡西瑞尚未交付車款予被告，被告焉有現金二十萬元可交付薛武
    易？況證人即借提薛武易之臺北市刑大偵查員李東裕亦證稱：在現場未看到甲○
    ○交錢給薛武易，薛武易身上也不可能帶錢等語（見九十一年自字第一九八號卷
    (一)第二二０頁）。倘薛武易果真攜帶二十萬元現金隨身，焉有還監檢查時，不被
    發現之可能？另被告辯稱其交付薛武易現金二十萬元之事，黃鶯鶯可作證，其餘
    四十萬元係交給薛武易的朋友劉根竹，其中二張各十萬的即期支票，是其妻徐劉
    家君彰化銀行北三重分行的支票（九十二年自字第五號卷(一)第一八四頁），並稱
    其有與劉根竹同去桃園監獄探視薛武易，實因薛武易在監執行，無法交其車款，
    並非不交款云云。惟經原審向臺灣臺北戒治所及臺灣桃園看守所函查結果，均無
    被告接見紀錄，有九十一年十一月二十八日北戒護字第０九一一００九二０五號
    函、九十一年十二月三十一日桃所憲戒字第０九一００００八四五號函、九十二
    年二月二十日桃所憲戒字第０九一０００００七四號函及接見紀錄單附卷可稽（
    見九十一年自字第一九八號卷(一)第一一九頁、第一七八頁、九十二年自字第五號
    卷(一)第二十七頁）。證人黃鶯鶯亦於原審證稱：未見被告拿二十萬元交予薛武易
    （見九十一年自字第一九八號卷(一)第一０二頁）。被告所辯，顯為為卸責之詞，
    不足採信。
  (四)被告對於自薛武易處取得系爭車輛之原因，先是供稱係薛武易委託其修復或出賣
    ，嗣改稱自薛武易處購得，被告再以八十萬元轉賣給蔡西端，前後所陳不一；對
    於究以若干金額出售系爭車輛一節，先則供稱對車子不了解，故全權交付蔡西端
    處理，售車予蔡西瑞之價額六十二萬元，分三次付給薛武易，嗣改稱車子乃薛武
    易售予被告，以六十二萬元成交，再以八十萬元賣給蔡西端云云（見九十一年自
    字第一九號卷(一)第九十九頁、第一三九頁），則被告究以若干價格出售該車輛，
    前後供述不一，其真實性顯有可疑，難以驟信。
  (五)被告提出其妻徐劉家君所簽發之面額十萬元支票一紙之照片，證明確有交付薛武
    易友人劉根竹車款四十萬元，惟該支票之票載發票日為八十九年十一月十五日（
    見九十一年自字第一九八號卷(二)第八十五頁），而原審共同被告蔡西端於八十八
    年五月四日即已將車款八十萬元交給被告，則果如被告無侵吞該車款之意，何以
    遲至一年六月有餘，始將車款中之二十萬元以其妻所簽發支票，交給薛武易指定
    之友人劉根竹，期間均無與薛武易聯絡，處理交付車款事宜。況被告既已取得車
    主乙○○
    芳聯絡交款事宜，其理安在？復經原審調閱被告之妻徐家君上開帳戶交易資料表
    ，票載發票日八十九年十一月十五日之交易紀錄，僅有上述劉根竹提領之支票一
    紙，非如被告所稱係以二紙各十萬元即期支票交付劉根竹，有彰化銀行北三重埔
    分行九十二年八月十二日函及所附交易明細表付卷足參（見九十一年自字第一九
    八號卷(二)第一一三頁、第一二三頁），此部分僅能證明被告與劉根竹有金錢往來
    關係，尚無資證明賣車款項確由劉根竹交付薛武易。
  (六)另參酌法務部調查局對於薛武易測謊結果，對於問題(一)未收取被告二十萬元賣車
    款；(二)未收取「劉根竹」轉交四十萬元賣車款，經測試無情緒波動反應，研判未
    說謊等節，有該局九十二年三月二十六日調科參字第０九二０００八五二九０號
    測謊報告書在卷可核（見九十一年自字第一九八號卷(二)第四十一頁）。按測謊鑑
    定（polygraph test，or lie detector），係依一般人在說謊時，會產生遲疑
    、緊張、恐懼、不安等心理波動現象，乃以科學方法，由鑑定人利用測謊儀器，
    將受測者之上開情緒波動反應情形加以紀錄，用以分析判斷受測者之供述是否違
    反其內心之真意而屬虛偽不實。故測謊鑑定，倘鑑定人具備專業之知識技能，復
    基於保障緘默權而事先獲得受測者之同意，所使用之測謊儀器及其測試之問題與
    方法又具專業可靠性時，該測謊結果，如就有利之供述，經鑑定人分析判斷有不
    實之情緒波動反應，依補強性法則，雖不得作為有罪判決之唯一證據，但非無證
    據能力，仍得供裁判之佐證，其證明力如何，事實審法院有自由判斷之職權；反
    之，若其有利之供述，經鑑定並無任何虛偽供述之情緒波動反應，又無其他合法
    之積極證據足以證明該部分之犯罪事實時，即可印證其真實性，非不得為有利於
    受測者之認定，最高法院八十八年度台上字第二九三六號判決參照定。則薛武易
    供述未取得被告所交付之任何款項，與證人黃鶯鶯前述及被告之妻上開銀行帳戶
    支票交易紀錄，互核相符，被告供述業已交付車款一事，與事實不符，不足採信
    。
  (七)被告自蔡西端處取得賣車款項八十萬元，扣除其繳付之牌照稅八千元、燃料稅二
    萬八千元及拖吊費用九千元，所餘款項七十五萬五千元應交付委託人即薛武易、
    劉仁溥或車主乙○○，竟將持有之款項侵占入己，主觀上有不法意圖自明。綜上
    ，本件事證明確，被告犯行堪予認定。
四、核被告所為，係犯刑法第三百三十五條第一項之普通侵占罪。被告前於八十四年
    間因賭博案件，經臺灣板橋地方法院判處有期徒刑六月，如易科罰金以三百元折
    算一日確定，於八十五年四月二十九日易科罰金執行完畢，有本院被告全國前案
    紀錄表附原審卷可按，其於五年內再犯有期徒刑以上之本罪，為累犯，應依法加
    重其刑。
五、被告於行為後，刑法第四十一條業於九十年一月十日修正公布，於同月十二日生
    效施行，規定「犯最重本刑為五年以下有期徒刑之罪，而受六月以下有期徒刑或
    拘役之宣告，因身體、教育、職業或家庭之關係或因其他正當事由，執行顯有困
    難者，得以一元以上三元以下折算一日，易科罰金。較諸修正前舊法規定犯最重
    本刑為三年以下有期徒刑之罪，而受六月以下有期徒刑之宣告，始得易科罰金，
    對被告較為有利。依刑法第二條第一項前段之規定，應適用修正後新法之規定。
六、原審對被告予以論罪科刑，固非無見，然未審酌被告墊付稅款等計四萬五千元部
    分，逕論被告侵占八十萬元，尚有未洽。被告上訴雖無理由，然原判決既有前揭
    可議之處，自應由本院將原判決撤銷改判。爰審酌被告之犯罪動機、目的、手段
    、生活狀況、與犯罪所生損害、及犯後與自訴人成立和解，有協議書在卷可參（
    見本院卷第三十四頁）等一切情狀，量處如主文第二項所示之刑，並諭知易科罰
    金之標準。
據上論斷，應依刑事訴訟法第三百四十三條、第三百六十九條第一項前段、第三百六
十四條、第二百九十九條第一項前段、刑法第二條第一項前段、第三百三十五條第一
項、第四十七條、第四十一條、罰金罰鍰提高標準條例第一條前段、第二條，判決如
主文。
中　　　華　　　民　　　國　　九十三　　年　　　十　　　月　　二十八　　日
                              臺灣高等法院刑事第二十一庭
                                  審判長法  官  葉　騰　瑞
                                  　　　法  官  劉  壽　嵩
                                        法  官  魏　新　國
右正本證明與原本無異。
不得上訴。
                                        書記官　陳　秋　雄
中　　　華　　　民　　　國　　九十三　　年　　 十   　　月　　二十九　　日
附錄：本判決論罪科刑法條全文
刑法第三百三十五條：
意圖為自己或第三人不法之所有，而侵占自己持有他人之物者，處五年以下有期徒刑
、拘役或科或併科一千元以下罰金。
